【裁判字號】    89,上訴,559
【裁判日期】    890525
【裁判案由】    常業重利
【裁判全文】
臺灣高等法院高雄分院刑事判決          八十九年度上訴字第五五九號
    上訴人
    即被告  甲○○
右上訴人因常業重利案件，不服臺灣高雄地方法院八十八年度易字第四九三七號中華
民國八十九年二月二十五日第一審判決（起訴案號：臺灣高雄地方法院檢察署八十八
年度偵字第二三三八０號），提起上訴，本院判決如左：
      主      文
原判決撤銷。
甲○○以乘他人急迫貸以金錢，而取得與原本顯不相當之重利為常業，處有期徒刑肆
月。
借款人簽發之本票參張，空白本票拾捌張及記事簿壹本其中關於借款人「蘇灑村」、
「呂財旺」資料貳頁，均沒收。
      事      實
一、甲○○基於高利放款收息營利之犯意，於八十八年三、四月間，連續在台灣新聞
    報刊登「軍公教小額貸款」字樣之廣告，並以其行動電話（因侯敏已更換行動電
    話，其先前之行動電話號碼據侯某稱已不復記得）作為聯絡招攬不特定人，利用
    不特定人急迫需用金錢之際，以與原本顯不相當之重利，貸與不特定之人，牟取
    厚利，其經營方式係以每新臺幣（下同）一萬元為一基本單位，每十天為一，期
    每單位每期收取一千元之利息，相當月息三十分之重利，借款人則須簽立借款數
    額二倍之本票並交付身分證件為擔保，且預扣利息，甲○○即於八十八年三、四
    月間，依上開方式借款予急需金錢週轉之蘇灑村及呂財旺二人，嗣於同年九月十
    八日下午二時三十分許（起訴書誤載二時四十五分許），經高雄市憲兵隊在高雄
    市○○區○○路七號前（起訴書誤載為高雄市苓雅區○○○路一四四之三號）查
    獲，並扣得蘇灑村、呂財旺以自己名義及蘇灑村另以「郭澤漳」名義簽發之本票
    其三張，預備供借款人填之空白本票一本及載有借款住址、連絡電話之記事簿一
    本。
二、案經高雄市憲兵隊移送臺灣高雄地方法院檢察署檢察官偵查起訴。
      理      由
一、右揭犯罪事實，迭據上訴人即被告甲○○迭於高雄市憲兵隊訊問時、原審偵審中
    、及本院審理時坦承不諱，核與被害人蘇灑村、呂財旺分別於警訊及偵查中之指
    證情節相符，復有扣案、借款人簽發之本票三張、空白本票十八張及記事簿一本
    在卷可資佐證，則被告所貸放之金錢，按每一萬元每十天計息一千元，相當於月
    息三十分，顯遠超過民法所規定年利率不得超過百分之二十之最高限制甚多，當
    屬取得與原本顯不相當之重利無訛。又上開借款人若非陷於急迫之際，實無必要
    看報紙之貸款廣告，向被告借款，而忍受高利壓迫，足認被告乃係乘人急迫而貸
    以金錢，以取得與原本顯不相當之重利。又按刑法上規定之常業犯，只須有賴某
    種犯罪為常業之意思，而有事實之表現為已足，不以藉該犯罪為唯一生存者為必
    要（最高法院八十二年度第一次刑事庭決議參照），被告既從事地下錢莊高利放
    款業務，並在報上刊登借貸款廣告，明知社會上有因急迫而舉債濟急，即因輕率
    或無經驗而從事舉債之情形，預定苛刻條件，一俟他人告貸，即藉以博取重利為
    常業，雖非對於特定人乘機利用，不能謂非對於一般人具有犯罪之概括故意，即
    應論以刑法第三百四十五條之罪（最高法院二十七年上字第五二０號判例參照）
    ，本件事證已臻明確，被告犯行洵堪認定。
二、核被告甲○○乘人急迫貸以金錢，取得與原本顯不相當之重利，並以之為常業，
    所為係犯刑法第三百四十五條之常業重利罪。檢察官認被告係犯刑法第三百四十
    四條之普通重利罪，尚有未洽，起訴法條應予變更。原審予以論罪科刑，固非無
    見，然查(一)被告係以其自己之行動電話與借款人蘇村灑、呂財旺連絡，該電話號
    碼因其已更換行動電話，不復記憶，至（０七）0000000號電話及000
    0000000號行動電話則是楊懷進所使用，被告於八十八年九月間，因擬與
    楊懷進共同經營重利貸款，始由楊懷進以上開電話刊登貸款廣告，惟尚未貸款予
    人，即被高雄憲兵隊循線查獲，此情業據被告及楊懷進供述甚明，有被告與楊懷
    進共同經營貸放高利業務之行為，業經檢察官以其二人尚未借出款項即被查獲，
    而重利罪並無處罰未遂犯之理由，予以不起訴處分，有不起訴處分書在卷可稽，
    則被告貸款予蘇村灑及呂財旺時，其使用之電話即非上開楊懷進之電話，及原審
    竟認被告以該等電話作為貸款聯絡方式，與事實顯然不符；(二)原審改依常業重利
    罪論處，而未變更檢察官起訴法條，亦有未合；(三)扣案之現金四萬三千元，係高
    雄市憲兵隊人員循報紙廣告與楊懷進連絡，佯稱欲借款二萬元，楊某再與被告連
    絡，被告前往楊某會合時，為憲兵人員在被告身上查獲，該款項原係被告放在口
    袋自己要用的，已據被告於原審審理時供明在卷（原審卷第五十頁），而被告與
    楊懷進共同經營貸款行為，既經檢察官處分不起訴確定，則該四萬三千元即不能
    認係被告預備供犯罪所用之物，原審併予諭知沒收，亦有未洽。被告上訴以其另
    經營珠寶生意，貸放高利款項非其業務，而指摘原審依常業重利罪處斷為不當，
    雖無理由，惟原判決既有可議，即屬無可維持，應由本院將原判決廢棄，審酌被
    告經營地下錢莊，收取月息高達三十分之重利，嚴重破壞金融秩序，並使被害人
    於無力償還之際，或會挺而走險，其所衍生之社會問題甚多，亦足危害社會秩序
    ，惡性非輕，惟念其犯後已坦承犯行，尚具悔意，且未有暴力索債之情狀，又僅
    貸與二人，所生危害尚非嚴重等一切情狀，爰酌情量處如主文所示之刑。扣案之
    空白本票十八張，係被告所有，預備供借款人簽發作為擔保之物，已據其供明在
    卷，應依刑法第三十八條第一項第二款規定沒收之；另借款人簽發之本票三紙，
    係交給被告收執之物，已為被告所有，應係其因犯罪所得之物，應依同法第三十
    八條第一項第三款規定沒收之；至記事簿一本其中關於記載借款人「蘇灑村」、
    「呂財旺」聯絡資料二頁，亦係被告所有供犯罪所用之物，亦應依刑法第三十八
    條第一項第二款規定沒收之。至扣案之現金四萬三千元，並非被告預備供犯罪所
    用之物，其理由已如前述，故不予宣告沒收，附此敘明。
據上論結，應依刑事訴訟法第三百六十九條第一項前段、第三百六十四條、第二百九
十九條第一項前段、第三百條、刑法第三百四十五條、第三十八條第一項第二款、第
三款、罰金罰鍰提高標準條例第一條前段，判決如主文。
本案經檢察官朱文彬到庭執行職務。
中    華    民    國        八十九      年      五      月    二十五    日
                              臺灣高等法院高雄分院刑事第四庭
                                  審判長法官  莊  鎮
                                        法官  陳啟造
                                        法官  陳吉雄
右正本證明與原本無異。
如不服本判決，應於判決送達後十日內向本院提出上訴狀，其未述理由者並應於提
出上訴狀後十日內向本院補提理由書（應附繕本)。
                                      書記官  沈有進
中    華    民    國        八十九      年      五      月    二十九    日
附錄：本判決論罪科刑法條：
刑法第三百四十五條
以犯前條之罪為常業者，處五年以下有期徒刑，得併科三千元以下罰金。
                                                    Ｈ


司法院資訊處製作；財團法人民間司法改革基金會備份。
